【裁判字號】    99,上易,73
【裁判日期】    991015
【裁判案由】    詐欺
【裁判全文】
臺灣高等法院花蓮分院刑事判決          99年度上易字第73號
上  訴  人
即  被  告  甲○○
選任辯護人  魏辰州律師
上列上訴人因詐欺案件，不服臺灣臺東地方法院99年度易字第15
號中華民國99年4月9日第一審判決（起訴案號：臺灣臺東地方法
院檢察署97年度偵字第2298號），提起上訴，本院判決如下：
    主  文
上訴駁回。
    事實及理由
一、本案經本院審理結果，認第一審以上訴人即被告（下稱被告
    ）甲○○犯刑法第339條第1項之詐欺罪，判處有期徒刑1年2
    月，認事用法並無不當，量刑亦稱妥適，應予維持，除補充
    下敘理由外，其餘均引用如附件第一審判決書記載之事實、
    證據及理由。
二、被告上訴意旨略以：
（一）本件依告訴人所述，其一整年之生活費用加計其配偶洗腎
      醫療所需，全係仰賴過年時5個兒子每人給予新台幣（以
      下同）6萬元，合計30萬元之壓歲錢支應，是告訴人經濟
      狀況並不寬裕，被告係自民國96年6月份起方開始擔任玉
      里榮民醫院院長司機並兼任長濱鄉洗腎病患接送專車司機
      ，迄97年2月份止，其與告訴人相識僅約半年時間，此外
      雙方並無其他親屬故舊關係。且依告訴人所述，雙方過去
      並無金錢往來之情形，告訴人竟未要求書立借據或提供任
      何擔保即將1年生活費所需全數借給與其毫無親屬故舊關
      係之被告，所述明顯悖於常情。
（二）原判決認定告訴人借款予被告，除告訴人片面指述外，並
      無其他積極事證可證，已難遽採。又上開30萬元是否存在
      及其來源為何，乃本案認定事實及適用法律之重要基礎，
      為求釐清真相，自有進一步傳訊告訴人子女或調取其金融
      機構相關資料之必要，然原判決就此認定被告涉罪與否之
      重要證據疏未調查，似難謂無應於審判期日調查之證據未
      予調查之違誤。
（三）手繪草圖之美醜固然會因個人繪畫天份不同而受影響，然
      就一般生活經驗而言，本案事發現場之相關位置甚為單純
      ，相關人亦只有2位（告訴人及被告），任何人如曾親身
      見聞本案事發之經過，其所為相關位置之標示，當不會因
      繪畫天份之不同而發生重大差異。本案對照告訴人及證人
      潘金財於原審所繪製之事發現場圖，其2人就97年2月14日
      案發當日告訴人與被告坐位之位置所為之標示明顯存有重
      大差異，而此一差異對於告訴人及證人潘金財證述之憑信
      性自難謂無相當之影響，亦非上開原判決理由所稱之「繪
      畫天份不同」、「門口之方位及屋內之擺設仍屬一致」等
      數語得以解釋。從而原判決就前揭告訴人及證人潘金財於
      原審審理時所繪製之事發現場圖所為之認定，尚難謂與經
      驗及論理法則相符。被告並未向告訴人借款，原判決認定
      有誤，請撤銷原判決，並予被告無罪之諭知。
三、經查：
（一）告訴人丙○○○係不識字之人，此於警詢筆錄教育程度欄
      記載明確（見警卷第4頁），亦經告訴人於本院陳述甚詳
      ，並據其子丁○○證述在卷。又告訴人僅與其夫共同居住
      於長濱鄉三間村，其夫因長期洗腎，身體狀況不佳，故不
      識字之告訴人借款予他人未書立借據，並不違常情。又告
      訴人因其配偶需洗腎，而與被告熟識，被告與其等接觸長
      達半年時間，並對其夫妻均甚友善，亦據告訴人供述在卷
      ，則參以告訴人當時為年近70之老嫗，被告對其態度既親
      切，對其夫亦多所扶助，而其兒女均遠在外地工作，故而
      被告取得與其毫無親屬關係之告訴人信賴，並不違常情。
      再依告訴人所述，被告於借款之初係告知僅需用約20日，
      又兼衡以告訴人之年齡及智識能力，則其未要求開立借據
      ，即將放在身邊之日常生活所需款項30萬元借予有急用而
      平日對其照顧有加之被告，應係屬人情之常，被告辯稱告
      訴人所為有違常理云云，顯然不可採。
（二）至被告質疑告訴人並無上開金錢之收入部分，除經證人潘
      金財於原審證稱目擊被告取得款項之事實外，並經本院傳
      訊告訴人之子丁○○，其於本院結稱97年除夕夜，其5兄
      弟確各拿6萬元予其母親作為一整年與其父共同生活之所
      需，且其母因不識字，既不會寫取款條，亦不會使用金融
      卡提錢，一向均將現金置於家中，又因其平日身邊即有現
      金備用，故銀行並無當時提領此6萬元之紀錄等語，核與
      告訴人之供述相符，並有告訴人5名兒子工作及收入概況
      表、薪資證明、扣繳憑單及工作證明書等附卷可稽（見本
      院卷第85-95頁），此足以認定告訴人當時確有30萬元之
      現款可出借予被告，被告質疑告訴人有無上開款項及其來
      源云云，顯不可採。
（三）再參以告訴人平日與被告相處甚佳，告訴人係於向被告追
      討款項未遂後，方至被告任職之醫院與之爭執，再參以告
      訴人為70餘歲之高齡人士，被告平日待其又甚和善，業據
      其多次陳述在卷，實無理由無故設詞攀誣被告。又雖被告
      與告訴人就此借款之事實各執一詞，然被告之前確實擁有
      賓士車輛之事實，此若非經被告主動告知，告訴人當不可
      能知悉，故告訴人指稱被告以賓士車需贖回為由向其借款
      之詞，可能性極高。再參以證人潘金財於原審證稱當日目
      擊被告在告訴人家中將3疊鈔票放進口袋之事實，亦足以
      證明告訴人之指述應可採信，故被告上開所辯顯係不實。
（四）至被告固一再請求本院對其測謊以證明其並無犯罪，惟「
      測謊之理論依據為犯罪嫌疑人說謊必係為逃避法律效果，
      恐為人發現遭受法律制裁，在面對法律後果時即感受到外
      在環境中之危險，因人類的本能而驅使其作出說謊之自衛
      模式，此一本能即生理上自主神經系統迅速釋放能量，致
      內分泌、呼吸、脈膊及血液循環加速，使之有能量應付危
      機，測謊技術即在將受測者回答各項問題時之生理反應變
      化，使用測量儀器以曲線之方式加以記錄，藉曲線所呈現
      生理反應之大小，以受測者回答與案情相關的問題之生理
      反應與回答預設為情緒上中立問題的平靜反應作比較，而
      判斷受測者有無說謊。然人之生理反應受外在影響因素甚
      多，諸如疾病、高度冷靜的自我抑制、激憤的情緒、受測
      以外其他事件之影響等，不止於說謊一項，且與人格特質
      亦有相當之關連，亦不能排除刻意自我控制之可能性，是
      以縱使今日之測謊技術要求對受測者於施測前後均須進行
      會談，以避免其他因素之干擾，惟科學上仍不能證明此等
      干擾可因此而完全除去之，是以生理反應之變化與有無說
      謊之間，尚不能認為有絕對之因果關係；況科學鑑識技術
      重在『再現性』，亦即一再的檢驗而仍可獲得相同之結果
      ，如指紋、血型、去氧核糖核酸之比對，毒品、化學物質
      、物理性質之鑑驗等，均可達到此項要求，可在審判上得
      其確信，至於測謊原則上沒有再現性，蓋受測之對象為人
      ，其生理、心理及情緒等狀態在不同的時間不可能完全相
      同，與前開指紋比對或毒品鑑驗之情形有異，加之人類有
      學習及避險之本能，一再的施測亦足使其因學習或環境及
      過程的熟悉而使其生理反應之變化有所不同，故雖測謊技
      術亦要求以再測法而以兩次以上之紀錄進行研判，然與現
      今其他於審判上公認可得接受之科學鑑識技術相較，尚難
      藉以獲得待證事實之確信，是測謊技術或可作為偵查之手
      段，以排除或指出偵查之方向，然在審判上尚無法作為認
      定有無犯罪事實之基礎。」（最高法院94年台上字第1725
      號判決參照），本院認為測謊之結果既無法作為認定事實
      存在與否之證據，自無應被告之請求予以測謊之必要，併
      予敘明。
（五）另被告指稱證人潘金財與告訴人繪製之現場圖不符、其2
      人間關係密切或告訴人賭博等等，惟各人利用繪圖表達空
      間記憶之能力本不相同，故尚難以證人與告訴人所繪現場
      圖有所出入一端，即率認證人之供述不實。而被告所提出
      影象模糊之相片，實無從證明任何事實。至告訴人是否有
      賭博之習慣亦與本件事實之認定無關，被告上訴仍空言否
      認犯行，為無理由，應予駁回。
據上論結，應依刑事訴訟法第373條、第368條，判決如主文。
本案經檢察官乙○○到庭執行職務。
中    華    民    國    99    年      10    月    15  日
                            審判長法  官  何方興
                                  法  官  林碧玲
                                  法  官  王紋瑩
以上正本證明與原本無異。
本件不得上訴。
中    華    民    國    99    年      10    月    15  日
                                  書記官  李芸宜
（附件）
臺灣臺東地方法院刑事判決                99年度易字第15號
公  訴  人  臺灣臺東地方法院檢察署檢察官
被      告  甲○○  男  38歲（民國○○年○月○○日生）
                    身分證統一編號：Ｚ000000000號
                    住花蓮縣玉里鎮○○里○○○街54號
選任辯護人  曾泰源律師
上列被告因詐欺案件，經檢察官提起公訴（97年度偵字第2298號）
，本院判決如下：
    主  文
甲○○意圖為自己不法之所有，以詐術使人將本人之物交付，處
有期徒刑壹年貳月。
    犯罪事實
一、甲○○前於花蓮縣玉里榮民醫院(下稱玉里醫院)擔任洗腎車
    駕駛，因而認識在該醫院陪同其夫洗腎之丙○○○。其明知
    自己無資力，而其所有車牌號碼為U8-5377號、型式為E220
    之賓士汽車業於民國95年7月21日出售予中古車商商銘華，
    並未約定可用原價或較低價格向商銘華買回，仍意圖為自己
    不法之所有，向丙○○○偽稱為其所有已典當之賓士汽車贖
    回後，再將之賣出，會有較高之價格，其損失亦較少，故而
    要求丙○○○能借款予以週轉，丙○○○不疑有他，而陷於
    錯誤，將97年農曆過年時，由5位子女身上取得之紅包合計
    新臺幣(下同)30萬元，於同年2月14日（農曆1月8日）中午2
    時許，在臺東縣長濱鄉三間村61號之住處，交予甲○○，並
    約定20日內還清該筆借款，惟未要求甲○○簽立借據，俟屆
    期甲○○除未清償該筆借款外，對於丙○○○之追討均置之
    不理，並否認有向丙○○○借款及自丙○○○處收受30萬元
    之事實，丙○○○方知受騙，而悉上情。
二、案經丙○○○訴請臺東縣警察局成功分局報告臺灣臺東地方
    法院檢察署檢察官偵查起訴。
    理  由
一、證據能力方面:
(一)按刑事訴訟法第159條之1第2項規定：「被告以外之人於偵
    查中向檢察官所為之陳述，除顯有不可信之情況者外，得為
    證據。」所稱「得為證據」，依其文義解釋及立法理由之說
    明，並無限縮於檢察官在偵查中訊問被告以外之人即證人之
    程序，已給被告或其辯護人對該被告以外之人行使反對詰問
    權者，始有證據能力。第以刑事被告之詰問權，係指訴訟上
    被告有在審判庭盤詰證人之權利；偵查中檢察官訊問證人，
    旨在蒐集被告犯罪證據，以確認被告嫌疑之有無及內容，與
    審判中透過當事人之攻防，經由詰問程序調查證人以認定事
    實之性質及目的有別。偵查中辯護人僅有在場權及陳述意見
    權，此觀諸刑事訴訟法第245條第2項前段之規定甚明，檢察
    官訊問證人並無必須傳喚被告使其得以在場之規定，同法第
    248條第1項前段雖規定「如被告在場者，被告得親自詰問」
    ，亦僅賦予該在場被告有行詰問證人之機會而已，被告如不
    在場，殊難期有詰問之可能。此項未經被告詰問之被告以外
    之人於偵查中向檢察官所為之陳述，原則上為法律規定有證
    據能力之傳聞證據，基於當事人進行主義之處分主義，被告
    於審判中仍非不得請求詰問，使該偵查中之陳述成為完足調
    查之證據，亦得放棄對原供述人之反對詰問權或不爭執其陳
    述，由審判長依刑事訴訟法第288條第2項前段、第165條第1
    項之規定，得僅以宣讀該被告以外之人之陳述或告以要旨之
    方式，踐行其證據調查程序（最高法院96臺上字第6682 號
    判決足資參照）。查證人丙○○○、潘金財於偵查中向檢察
    官所為之陳述，固屬其餘被告以外之人於審判外所為之言詞
    陳述，惟於偵查中，既先後經檢察官諭知證人有具結義務及
    偽證處罰，並命其立於證人地位朗讀結文，具結擔保證言之
    真實性後，於檢察官面前出於自由意識而完整、連續陳述其
    親身經歷，被告及其辯護人均未爭執上開證人陳述之證據能
    力，亦查無其他違法取證之瑕疵存在，復經被告及其辯護人
    於審理程序中為反對詰問，應無顯不可信之情形，是揆諸上
    開規定與說明，則證人丙○○○、潘金財於檢察官面前所為
    之陳述應認為具有證據能力。
(二)次按證人丙○○○、潘金財於警詢所為供述，不具證據能力
    ：按被告以外之人於審判外之言詞或書面陳述，除法律有規
    定者外，不得為證據，刑事訴訟法第159條第1項定有明文。
    查證人丙○○○、潘金財於警詢所為供述，關於本案被告被
    訴犯罪事實之供述部分，均係本案被告以外之人，於審判外
    所為陳述，性質上屬傳聞證據，不得作為證據，應不具證據
    能力，則辯護人於準備程序時辯稱此為審判外陳述，而不具
    證據能力，尚為可取。
(三)第按被告以外之人於審判外之陳述，雖不符刑事訴訟法第15
    9條之1至之4之規定，而經當事人於審判程序同意作為證據
    ，法院審酌該言詞陳述或書面陳述作成時之情況，認為適當
    者，亦得為證據；當事人、代理人或辯護人於法院調查證據
    時，知有第159條第1項不得為證據之情形，而未於言詞辯論
    終結前聲明異議者，視為有前項之同意，刑事訴訟法第159
    條之5亦有明文。查本案以下所引用之其餘證據，有部分屬
    傳聞證據，當事人於本院審理時均表示不爭執其證據能力，
    且迄於言詞辯論終結前，亦未就本院所調查之證據資料主張
    有刑事訴訟法第159條第1項不得為證據之情形，本院審酌該
    證據作成之情況，認均無不適當情事，依刑事訴訟法第159
    條之5規定，均有證據能力，合先敘明。
二、訊據被告甲○○固不否認有於97年2月14日前往位於臺東縣
    長濱鄉三間村61號之告訴人丙○○○住處等情；惟矢口否認
    有何詐欺取財犯行，辯稱：伊於97年2月14日，係因接送告
    訴人丙○○○及其夫返家，告訴人稱有蔬菜要贈與伊，而前
    往告訴人住處，並未向告訴人借款及自丙○○○處收受30萬
    元，該日亦未於告訴人住處見到證人潘金財云云置辯。經查
    ：
(一)被告甲○○前於玉里醫院擔任洗腎車駕駛，而認識在該醫院
    陪同其夫洗腎之告訴人丙○○○，另被告名下所有車牌號碼
    為U8-5377號、型式為E220之賓士汽車業於95年7月21日出售
    予中古車商商銘華，商銘華即於同日將上開賓士車轉賣予同
    業陳光榮，並於同年8月28日辦理過戶登記，並未約定可用
    原價或低價買回上開賓士車等情，為被告所不否認，復據證
    人丙○○○、潘金財於偵查及本院審理中證述甚詳，並有本
    院公務電話記錄及證人商銘華所陳車籍資料一紙附卷可稽，
    應堪採信。
(二)證人即告訴人丙○○○於本院審理時證稱，其平日生活僅依
    賴老人年金(每月3千元)及每年5位子女所給之壓歲錢合計30
    萬元過活，被告約於97年農曆年前15天時，在玉里醫院門口
    及其住處等地，向其稱有一臺賓士車典當在外，需要借款30
    萬元贖回，贖回後可以高價賣出，以減少損失，可於借款後
    20日內返還30萬元，告訴人則回答被告，需待過完農曆年後
    ，兒女給壓歲錢後方可借30萬元予被告，迨至97年2月14日
    在告訴人上開住處客廳內，告訴人將用橡皮筋綑綁之每疊10
    萬元千元鈔合計三疊放置客廳內桌子上，交付予被告點收，
    此時潘金財忽然走入客廳，被告遂將30萬元現金迅速放入口
    袋等語，與告訴人偵查中所言比對均相符；復據證人潘金財
    於偵查及本院審理中則陳，其因母親亦需洗腎，而於搭乘被
    告所駕駛之洗腎車時，結識告訴人丙○○○及被告，97 年2
    月14日當天下午見被告所駕駛之洗腎車停於告訴人丙○○○
    屋外，一時好奇，遂走進告訴人住處，即見告訴人客廳桌上
    放置用橡皮筋綑綁之千元鈔3疊，其向被告打招呼時，即見
    被告迅速將桌上3疊千元鈔迅速放入口袋內等語，核與告訴
    人偵查及本院審理時所述相符。被告雖辯以97年2月14 日下
    午並未見證人潘金財走入告訴人屋內，然證人潘金財與告訴
    人丙○○○係因共同搭乘被告所駕駛之洗腎車而結識，之前
    並不熟識，諒無為告訴人丙○○○甘冒偽證之罪責，且證人
    潘金財及其家屬與被告間亦無仇怨或借貸之關係，應無特意
    陷害被告之動機；本院復審酌告訴人為7旬老婦，對於賓士
    車等名詞並不熟悉，卻能道出被告有一賓士車典當於外，若
    非被告特意告知，告訴人安能知悉，且一般朋友間來往，亦
    甚少討論自身財務狀況，則被告告知告訴人有一賓士車典當
    在外，無非希望告訴人能給予相當經濟上之援助，綜上等情
    互析，應以告訴人丙○○○及證人潘金財所言較為可信，被
    告所辯應不足採。辯護人雖以告訴人於偵查中所手繪草圖(
    見偵查卷第78頁)與證人潘金財於本院審理時所手繪草圖並
    不一致，然草圖因個人繪畫天份不同，本有失真之可能，且
    證人記憶又容易因時間而脫漏，兩圖比對雖不完全一致，然
    就門口之方位及屋內之擺設仍屬一致，尚不能據此即認定告
    訴人及證人潘金財所言不實。綜上所述，本院認定被告確有
    於97年2月14日在告訴人住處，自告訴人處收受30萬元之事
    實。
(三)辯護人再以告訴人與被告間係屬借貸關係，被告未返還借款
    係屬民事糾紛，與刑事詐欺罪構成要件無涉等語置辯。查告
    訴人丙○○○雖於偵查及本院審理時稱，被告係向其「借貸
    」30萬元，然查被告所稱欲贖回之上開賓士車於95年7月21
    日出售予中古車商商銘華後，即於同日轉賣予同業，並於同
    年8月28日辦理過戶登記，被告與商銘華並未約定可用原價
    或低價買回，而事實上該賓士車一經轉賣，即無買回之可能
    ，則被告所稱欲用作贖回之用，顯係作為訛詐告訴人之理由
    ，絕非作為贖回賓士車之用。另從被告97年2月間之各帳戶
    存款明細觀之，被告於土地銀行所開設000000000000號薪資
    帳戶僅餘30元(見偵查卷第47頁)、被告於有限責任花蓮第二
    信用合作社所開設00000000000000號帳戶僅餘1,026元(見偵
    查卷第19頁)，就其申辦之中華商業銀行現金卡(匯豐銀行帳
    號為000000000000號，原中華銀行帳號為00000000000000號
    )亦已積欠107,555元之債務(見偵查卷第61頁)，有臺灣土地
    銀行玉里分行98年2月11日里密字第0980000007號函所附被
    告開戶資料及交易明細、有限責任花蓮信用合作社98年1 月
    22日花二信發字第980048號函所附被告開戶資料及交易明細
    及香港上海匯豐銀行股份有限公司98年2月25日98港匯銀字
    第02522號函所附被告開戶資料及交易明細各一紙在卷可考
    ，顯見被告於97年2月間財務狀況確屬困窘，而陷於無力償
    還他人借款(即無資力)之情況，另審酌告訴人於97年3月間
    開始向被告催討借款，被告不僅未返還欠款，甚進而於97
    年8月22日以存證信函發函告知告訴人不得再向其他人陳稱
    被告欠其30萬元，否則將向花蓮地方法院提起訴訟等語，有
    存證信函一紙附卷可考(見警卷第16頁)，可見被告於向告訴
    人借款時即無返還借款之意圖，其以贖回在外典當賓士車之
    理由向告訴人借款，致告訴人陷於錯誤，交付30萬元予被告
    ，其主觀上詐欺犯意甚明，綜上所述，足徵被告及其辯護人
    前揭所辯，並非可採，本案事證明確，被告犯行洵堪認定，
    應予依法論科。
三、查被告甲○○明知自己所有之賓士車於典當後即不能贖回，
    竟以此為由詐騙告訴人丙○○○借款30萬元，是核被告所為
    ，係犯刑法第339條第1項之詐欺取財罪。爰審酌被告明知自
    己於97年2月間財務狀況困窘，已毫無資力可償還其他借款
    ，利用告訴人係7旬老婦，對於借款權益較不若常人熟悉，
    竟運用贖回自身賓士車之理由而向告訴人詐取借款，復於告
    訴人向其追討後，竟全盤否認借款情事，並以存證信函發函
    恫嚇告訴人，且犯後亦未賠償告訴人任何損失等情，犯罪後
    於偵、審程序中猶飾詞卸責，毫無悔意，惡性重大，及其學
    識程度、家庭狀況等一切情狀，量處如主文所示之刑，以示
    儆懲。
據上論斷，應依刑事訴訟法第299條第1項前段，刑法第339條第1
項，刑法施行法第1條之1，判決如主文。
本案經檢察官劉仲慧到庭執行職務。
中    華    民    國    99    年    4     月     9     日
                  刑事第二庭  審判長法  官  李水源
                                    法  官  李俊彬
                                    法  官  林拔群
以上正本證明與原本無異。
如不服本判決應於收受送達後10日內向本院提出上訴書狀，並應
敘述具體理由；其未敘述上訴理由者，應於上訴期間屆滿後20日
內向本院補提理由書（均須按他造當事人之人數附繕本）。「切
勿逕送上級法院」。告訴人或被害人對於本判決如有不服，請書
具不服之理由狀，請求檢察官上訴者，其上訴期間之計算係以檢
察官收受判決正本之日期為準。
                                    書記官  鄭鈺瓊
中    華    民    國    99    年    4     月    9     日
附錄本判決論罪科刑法條全文：
中華民國刑法第339條
意圖為自己或第三人不法之所有，以詐術使人將本人或第三人之
物交付者，處5年以下有期徒刑、拘役或科或併科1千元以下罰金
。
以前項方法得財產上不法之利益或使第三人得之者，亦同。
前二項之未遂犯罰之

司法院資訊處製作；財團法人民間司法改革基金會備份。
